臺灣高雄地方法院民事判決　　　　　　　 98年度家再字第2號
再審原告　　羅傑MCHALE.
輔　佐　人　顏靈
再審被告　　李梅香
上列當事人間請求離婚事件，再審原告對於本院民國98年8月4日
所為98年度婚字第265 號確定判決，提起再審之訴，本院於民國
100 年1 月27日言詞辯論終結，判決如下：
    主  文
本院98年度婚字第265號確定判決廢棄。
再審被告之訴駁回。
原審及再審之訴訟費用由再審被告負擔。
    事實及理由
甲、兩造爭執要旨
一、再審原告主張：
（一）再審原告為加拿大籍人士，與再審被告於91年9月25日結
      婚，在台灣即以教授美語為業，又再審原告長年在外並在
      台生活多年，早已沒有加拿大之住所，加拿大之住所係其
      父母之住所，而該住所因其父母逝世，現並無人居住等情
      ，原為再審被告所知悉，是再審被告以再審原告原加拿大
      之住所為送達處所，致再審原告無法知悉此一訴訟，使法
      院依其聲請為一造辯論判決，顯有誤導法院而故意提起本
      離婚訴訟之嫌。
（二）再審原告雖於97年7月17日離境置加拿大，為再審原告係
      回加拿大處理事情，此為再審被告所知悉，且再審原告於
      離境期間均有與再審被告及二位年幼女兒以電話連絡，再
      審被告所指再審原告離境後，音訊全無云云，顯非事實。
      再者，再審被告於其所自傳之民事起訴狀亦自承再審原告
      最近有與其聯繫，則再審被告自應知悉再審原告於加拿大
      之住所及連絡方式，其若欲提起本件離婚訴訟，自應告知
      再審原告，並以正確住所陳報法院，使再審原告有出庭為
      其權利辯護之機會，詎原確定判決僅以再審被告片面之陳
      述，即為不利再審原告之判決，所惟判決難令人信服。再
      審法院雖以刊載於98年4 月30日之英文中國郵報海外航空
      版方式對再審原告為送達，惟再審原告當時人在加拿大，
      確實無法於僅刊載一天之上開海外版航空版新聞報紙中得
      知任何訊息，且亦無法再原審法院公告處獲知有關本案訴
      訟知消息。是再審被告既有前述故意誤導法院而使法院依
      其聲請為一造辯論判決之情事，本件自有再審理由，懇請
      鈞院准於再審。
（三）再審原告並無酗酒惡習，僅因身為外籍人士來台謀生不易
      ，工作不穩定，心情不佳，偶會飲酒紓解壓力，但均未至
      酒醉之程度，亦無對再審被告以暴力相向，再審被告稱再
      審原告94年間曾有一次對其施暴，縱有上開情事，亦僅有
      一次，是否可僅以一次之行為即謂雙方已至無法共同生活
      之地步？又原確定判決雖以證人即兩造子女羅曼娣、羅曼
      玲之證詞而為前揭認定，惟該兩名子女僅4 歲及6 歲，對
      於大人世界之是非並不了解，且所證述94年發生之情節，
      當時羅曼娣尚未出生，羅曼玲年僅2 歲，有無目睹及對所
      見如何評價，是否可明確證述非無疑義。懇請鈞院再行調
      查，以明事實。
（四）再審原告所以自97年7月離境到98年9月始返回台灣之原因
      ，乃係因當時再審原告返回加拿大時身無分文，要找工作
      及住的地方又要存錢去辦理良民證，證明再審原告沒有犯
      罪事實，才能入籍台灣居民。再審被告知道再審原告人在
      加拿大渥太華，但不知道詳細地址，因為再審被告沒有問
      再審原告，且再審原告每星期都與再審被告連絡，所以沒
      有告知詳細地址。爰依民事訴訟法第496 條第1 項第6 款
      、第500 條規定，提起本件訴訟，並聲明：原確定判決廢
      棄，駁回再審被告之訴。
二、再審被告則辯稱：當時伊提起離婚訴訟時，再審原告母親並
    沒有死亡，當時再審被告手上只有再審原告給的加拿大地址
    ，也就是他父母親的地址，而該房子他父母親有轉賣給別人
    ，他父母親兩人住在療養院，當時再審原告曾有打電話給我
    ，但並沒有告訴我他在加拿大的地址。再審原告沒有打電話
    給我，他是打給小孩，再審原告也沒有告知我他人在哪裡，
    再審被告是按照再審原告顯示電話號碼再回電給再審原告，
    再審原告回去加拿大之目的是賺錢，要漂白自己的身分證明
    自己是良民等語。
乙、得心證之理由：
一、關於有無再審理由部分：
（一）按當事人之他造之住居所，指為所在不明而與涉訟者，得
      以再審之訴對於原確定終局聲明不服；又再審之訴，應於
      判決確定時起算30日之不變期間內提起，但再審之理由知
      悉在後者，自知悉時起算，民事訴訟法第496條第 1項第6
      款、第500條第1項、第2項分別定有明文。
（二）本件再審原告主張其為加拿大籍人士，與再審被告於91年
      9月25日結婚，與再審被告共同在台居住，並以教授美語
      為業，再審原告於97年10月離境，再審被告趁再審原告不
      在台灣之際，於98年4月間，以兩造有難以維持婚姻之重
      大事由向本院提起離婚訴訟，並稱再審原告應為送達處所
      不明聲請公示送達，由再審被告聲請一造辯論而經本件原
      審（本院98年度婚字第265號）於98年8月4日判決兩造離
      婚，並已確定在案，再審原告不知再審被告曾對伊提起離
      婚訴訟，未曾收受原審訴訟文書送達，於98年9月間返台
      後而於98年9月24日親自至本院領取該案判決書後始知兩
      造已經法院判決離婚，而上開判決業於98年10月19日確定
      等情，為再審被告所不否認，並經本院調取本院98年度婚
      字第265號卷宗核閱無誤，故再審原告提起本件訴訟，未
      逾30日之不變期間。
（三）再審被告在前案離婚訴訟中所提供之再審原告地址乃再審
      原告父母在加拿大之住所，惟再審被告自稱當時再審原告
      曾告知該房屋已轉賣他人，則再審原告並未住居於該址，
      顯為再審被告所知悉；又再審原告離境後，經常以電話與
      再審被告及兩造子女連絡，亦為再審被告所不否認，再審
      原告並非了無音訊，再審被告顯可查悉再審原告之送達處
      所，卻未陳報原審法院，反稱再審原告應受送達處所不明
      而聲請公示送達，致原審法院誤認有民事訴訟法第149 條
      第1項第1款公示送達情事，而對伊為公示送達，是再審原
      告依據民事訴訟法第496條第1項第6款規定聲請再審，為
      有理由。
二、關於本案部分
（一）按離婚依起訴時夫之本國法及中華民國法律，均認其事實
      為離婚原因者，得宣告之。但配偶之一方為中華民國國民
      者，依中華民國法律，涉外民事法律適用法第14條定有明
      文。本件再審原告為加拿大國人，再審被告為中華民國國
      民，有戶籍謄本在卷可佐，本離婚事件自應適用中華民國
      法律為準據法。
（二）本件再審被告於前審訴訟審理時主張再審原告有酗酒及暴
      力傾向，曾於94年間對再審被告施暴，且再審原告自97年
      7月17日離境後均未與再審被告連絡，音訊全無，爰依民
      法第1052條第2項請求法院判決離婚乙情，為再審原告所
      否認，並提出前揭情詞置辯。
（三）按有難以維持婚姻之重大事由者，夫妻之一方得請求離婚
      ，民法第1052條第2項固定有明文，但請求離婚之原告對
      於是否有此重大事由，除依法律規定無庸舉證外，應負舉
      證之責任（最高法院37年上字第6882號判例參照）。且是
      否有此重大事由，亦須參酌兩造有無共同生活之事實、有
      無繼續履行共同生活之意願、有無回復共同生活之可能及
      其他實際情況決定之。查再審被告主張再審原告曾於94年
      間年間有一次被告酗酒後欲求歡，當著子女面用手掐住原
      告脖子，腳離地約30公分，將原告拖行5、6公尺，然後用
      力將原告的頭往牆壁上撞一情，雖舉證人即兩造子女羅曼
      玲於前審時到庭為證，然羅曼玲於94年間年僅2歲，對當
      時發生情況為何是否能清晰記憶並為切實之陳述，不無疑
      問，且證人及再審被告之女徐菀汝於本院審理時係到庭證
      稱當時有看到再審原告掐再審被告的脖子等語，再審被告
      又未提出任何驗傷證明以資佐證，故再審原告當時對再審
      被告之施暴情節究竟為何，尚難全憑再審被告一人指述為
      準；況兩造結婚多年，僅此一次暴力行為，之後仍共同繼
      續生活多年，亦未見再審原告對再審被告再度施暴，自難
      僅憑此單一偶發事件即認兩造婚姻難以維持。又再審被告
      於本案審理時自承再審原告回去加拿大之目的是賺錢，要
      漂白自己的身分證明自己是良民，且離境後，經常以電話
      與再審被告及兩造子女連絡等語，足證再審原告並非無故
      離境不返台與再審被告同居，且與家人持續保持連絡，再
      審原告仍有與再審被告共同生活意願一情應堪認定。本院
      認依卷內證據資料顯示，兩造仍有回復共同生活之可能，
      故再審被告以兩造有難以維持婚姻事由訴請離婚，難認有
      理，應予駁回。
（四）再審被告離婚之訴既經駁回，則其據以請求酌定兩造所生
      子女之監護權部分，亦失所附麗，本院自無由依其聲請或
      依職權酌定子女監護權部分，於此敘明。
三、綜上所述，再審原告主張廢棄原確定判決，並駁回再審被告
    之訴為有理由，應予准許。爰將原確定判決廢棄，更為判決
    如主文第2項所示。
四、訴訟費用負擔之依據：依民事訴訟法第78條。
中    華    民    國    100   年     2    月    17    日
                        家事法庭 法  官  吳宏榮
上為正本係照原本作成。
如不服本判決，應於收受判決後20日內，向本院提出上訴狀，並
繳納裁判費。
中    華    民    國   100    年    2     月    17    日
                                 書記官  林佑盈